【裁判字號】    93,上,465
【裁判日期】    951011
【裁判案由】    協同辦理地上權設定登記
【裁判全文】
臺灣高等法院民事判決                   93年度上字第465號
上  訴  人  Ｐ○○
訴訟代理人  張昭弘律師
被上訴人    巳○○
            申○○
            未○○
            戌○○
                        號4樓
            壬○○
            酉○○
                        之2
            辰○○
                        號9樓之1
            Ｊ○○
            午○○
            丑○○
            子○○
            Ｅ○○
            Ｌ○○
            丁○○
            亥○○
            卯○○
            Ｄ○○
            Ｃ○○
            戊○○
            庚○○
            己○○
            甲○○
            乙○○
            丙○○
            Ｏ○○
            Ｎ○○
            Ｍ○○
            辛○○
            Ｋ○○
            Ｆ○○
            癸○○
            Ｈ○○
            Ｇ○○
                        樓
            寅○○
            天○○
            地○○
            宇○○
            宙○○
            Ｉ○○
            玄○○
            Ｂ○○
            Ａ○○
                        號
            黃○○
共      同
訴訟代理人  林振煌律師
上列當事人間請求協同辦理地上權設定登記事件，上訴人對於中
華民國93年3月2日臺灣板橋地方法院92年度訴字第836號第一審
判決提起上訴，本院於95年9月27日言詞辯論終結，判決如下：
    主  文
上訴駁回。
第二審訴訟費用由上訴人負擔。
    事實及理由
一、上訴人主張：坐落台北縣三重市○○○段第1171地號土地原
    為被上訴人之先祖邵所有，現為被上訴人共有。惟上訴人
    之被繼承人薛陳純於日據時代即向邵承租系爭土地而取得
    借地權，依日本借地法及建築物保護法規定，薛陳純於當時
    已取得未經登記之地上權及租賃權。薛陳純並於台灣光復後
    之民國38年依法為地上權設定登記，其後上訴人基於繼承而
    取得前揭地上權。嗣被上訴人於87年間起訴請求上訴人塗銷
    系爭地上權設定登記，經台灣板橋地方法院判決被上訴人勝
    訴確定後，前揭薛陳純地上權設定登記及上訴人其後因繼承
    登記之地上權登記，均經塗銷。惟薛陳純於日據時代已合法
    取得未經登記之地上權，上訴人繼承薛陳純之權利，自亦合
    法取得系爭地上權，爰依民法第422條之1、土地法第102條
    規定，請求被上訴人辦理繼承登記後協同辦理地上權設定登
    記等語。原審為上訴人全部敗訴之判決，上訴人不服提起上
    訴，其上訴聲明：(1)原判決廢棄。(2)被上訴人巳○○等43人
    ，其中黃○○、Ａ○○、Ｂ○○、宙○○、玄○○、Ｉ○○
    、宇○○、地○○及天○○九人，先就已故邵永誠部分為繼
    承登記，又甲○○、乙○○及丙○○三人先就已故王文樹部
    分為繼承登記，應就其所有坐落台北縣三重市○○○段1171
    地號土地與上訴人訂立地上權設定書面契約，並應協同上訴
    人向地政機關辦理地上權之設定登記。
二、被上訴人則以：否認被上訴人之先祖邵與上訴人之祖母薛
    陳純或祖父薛桂接間有租地建屋設定地上權之約定，亦否認
    上訴人及其先祖曾支付土地租金，上訴人所提租金收據非屬
    真正。縱有支付租金予部分繼承人，對其他繼承人亦不生效
    力，且相關文書之真正，應由上訴人舉證證明。上訴人另主
    張依日據時代法制對系爭土地享有地上權及租賃權，惟薛陳
    純光復後依我國法律登記之地上權業因不合法經法院判決塗
    銷確定，何來更得依日本法律確認地上權存在及協同辦理設
    定地上權登記之理。再者，上訴人於原審已明確表示係就土
    地法第102條民法422條請求法院擇一為有利之判決，則
    本件應審究者，即上訴人之訴是否符合上述二法條之要件，
    與日本借地權無涉。況上訴人自承日本借地權之存續期間為
    60 年，則從上訴人自稱之民國22年起算，亦已逾60年，顯
    無再依日本法制主張借地權之理。退步言之，縱認上訴人得
    為地上權登記之請求，請求權亦已罹於15年時效等語，資為
    抗辯。其答辯聲明為：上訴駁回。
三、查日據時代地號為臺北州新莊郡鷺洲庄三重埔大竹圍72番地
    之3土地，於35年6月15日登記之共有人計有巳○○、申○○
    （應有部分各3/30）、邵真終、邵加不、邵追遠、邵加善（
    應有部分各6/30）等6人，嗣經繼承及分割重測後，由上開
    土地所分割出之臺北縣三重市○○○段1171地號土地現為被
    上訴人等人所共有。又現門牌號碼台北縣三重市○○○路16
    號建物為上訴人之被繼承人即祖母薛陳純於日據時代建築，
    當時門牌號碼為台北州新莊郡鷺洲庄三重埔七十二番地，並
    於昭和10年（即民國24年）9月2日辦理建物所有權保存登記
    ，薛陳純於73年6月18日去世後，即由上訴人本於繼承單獨
    取得建物所有權全部。該建物坐落基地地號當時為台北州新
    莊郡鷺洲庄三重埔大竹圍72番地之3，經分割重測後，現為
    系爭1171地號土地。而上訴人之被繼承人薛陳純於38年11月
    5日就台北州新莊郡鷺洲庄三重埔大竹圍72番地之3土地聲請
    設定地上權登記，於同年5月20日登記完竣。嗣因基地分割
    ，故上開地上權乃轉載於系爭1171地號土地，且由上訴人依
    繼承取得該地上權。惟被上訴人等人訴請上訴人塗銷前開地
    上權登記，經台灣板橋地方法院90年度簡上字第43號以薛陳
    純未獲當時土地全體共有人同意設定地上權，該地上權登記
    不生效力為由，判決上訴人應將該地上權登記塗銷，並經最
    高法院以91年度台簡抗字第58號駁回上訴人之抗告確定。而
    台北縣三重地政事務所已於91年7月間依台灣板橋地方法院
    90年度簡上字第43號確定判決塗銷前開地上權登記。此為兩
    造所不爭執，有地籍圖、所有權狀、他項權利證明書、戶籍
    謄本、建物所有權保存登記申請書、土地登記謄本、建物登
    記謄本、台灣板橋地方法院90年度簡上字第43號民事判決、
    最高法院91年度台簡抗字第58號民事裁定、台北縣三重地政
    事務所92年12月16日以北縣重地登字第0920026249號函檢附
    土地登記申請書及附件可稽（見原審卷一第22至38、51至61
    、275至289、297頁、原審卷二第28至173頁），應堪信實。
四、上訴人主張其祖母薛陳純於日據時代向被上訴人之先祖邵
    承租系爭土地，並由其夫薛桂接代為管理繳納租金，依日本
    借地法及建築物保護法規定，薛陳純為借地權人，同時取得
    租賃權及地上權云云。然此據被上訴人所否認，茲查：
  (一)上訴人雖提出土地賃貸料領收通、土地貸付租金領收存摺為
    佐（見原審卷第39至43頁），惟其上姓名記載「薛接桂」，
    核與上訴人祖父姓名「薛桂接」不符，且其上亦無土地地號
    或建物地址之記載，從形式觀之，已難做為薛陳純或薛桂接
    就系爭土地有何法律關係之證明。且觀其內容，均為土地租
    賃租金之收執紀錄，並無任何關於地上權之約定字樣。是上
    開土地賃貸料領收通、土地貸付租金領收存摺顯無法證明薛
    陳純與邵間曾有設定地上權之合意。
  (二)按昭和16年3月10日修正公布之日本借地法第1條規定：「本
    法稱租地權者，謂以建築物之所有為目的之地上權及租賃權
    。」第2條規定：「一、借地權之存續期間，以石造、土造
    、磚造或類此之堅固建築物之所有為目的者，為60年，以其
    他建築物之所有為目的者，為30年。但建築物於此期間屆滿
    前朽廢者，借地權因而消滅。二、以契約就堅固之建築物約
    定30年以上，就其他之建築物約定20年以上存續期間者，借
    地權不受前項規定之拘束，於其期間屆滿時消滅。」第4條
    規定：「一、借地權消滅時，借地權人請求契約之更新者，
    以尚有建築物為限，視為以舊契約之同樣條件，重行設定借
    地權。但土地所有人因有自行使用土地之必要，或其他正當
    事由，及時聲明異議者，不在此限。二、如不更新契約時，
    借地權人得請求照時價購買其建築物，及其他借地權人基於
    權原所設附屬於土地之物。」第5條規定：「一、當事人於
    更新契約時，借地權之存續期間，自更新時起算，就堅固之
    建築物為30年，就其他建築物為20年。第2條第1項但書之規
    定於此情形準用之。」第13條規定：「一、土地所有人或出
    租人就已到清償期之最後二年份之地租或租金，對於借地權
    人在其土地上所有之建築物有先取特權。二、前項先取特權
    由於為地上權或租賃之登記，而保存其效力。」（見本院卷
    三第233至236頁）依上開規定可知，日本借地法係為保障經
    濟上弱者之居住安定，防止社會不安，乃賦與地上權人及土
    地承租人一特殊之權利即借地權，以維護其利益。故凡以建
    築物之所有為目的之地上權及租賃權，皆可取得日本借地法
    所稱之借地權，而享有借地法有關借地權之存續期間、契約
    更新、建築物購買請求權等相關規定之保護。故即令因承租
    土地而取得借地權，亦不當然為地上權人。上訴人謂取得借
    地權者，即同時取得地上權及租賃權，核與上開法條規定不
    符，尚難憑採。
  (三)又日本建築物保護法（明治42年5月1日公布，昭和41年修正
    ，平成4年8月1日廢止，見原審卷二第15頁）第1條係規定以
    建築物之所有為目的之地上權或土地租賃權，該土地上存有
    地上權人或土地承租人已登記之建築物時，地上權或土地租
    賃權即使未登記，亦得對抗第三人。核其內容僅係指以建築
    物之所有為目的之地上權或土地租賃權，若其建築物已登記
    ，縱地上權或土地租賃權未為登記，亦得對抗第三人。非謂
    若建築物已登記，則該建築物所有人即必然取得地上權或土
    地租賃權。
  (四)此外，復查無其他事證足資證明薛陳純與邵間曾有地上權
    設定之合意，尚難認薛陳純為系爭土地之地上權人，則上訴
    人自無從為地上權之繼承。
五、次按租用基地建築房屋者，承租人於契約成立後，得請求出
    租人為地上權之登記。又租用基地建築房屋，應由出租人與
    承租人於契約訂立後二個月內，聲請該管直轄市或縣（市）
    地政機關為地上權之登記。民法第4221條之1、土地法第102
    條固定有明文。惟土地法第102條所定請求協同辦理地上權
    設定登記之請求權，有民法第125條所定消滅時效之適用，
    其請求權時效應自基地租賃契約成立時起算（最高法院62年
    台上字第3012號、68年台上字第1627號判例意旨參照）。而
    參諸民法第422條之1之立法理由：「土地法第102條所定協
    同辦理地上權設定登記之請求權，有二個月之期間限制。惟
    實務上見解以為該期間為訓示規定，縱令經過二個月期間，
    不生失權效果，承租人仍得請求出租人為地上權之登記。為
    保護承租人，並期規定之明確，爰將土地法前述特別規定移
    列於本法，並作適度之修正。」足見民法第422條之1之請求
    權時效亦應與土地法第102條為相同之適用。查坐落於系爭
    1171地號土地上之台北縣三重市○○○路16號建物於昭和10
    年（即民國24年）9月2日即已辦理建物所有權保存登記，上
    訴人復主張至遲自昭和10年薛陳純即已向邵承租系爭土地
    （見本院卷三第39頁），則迄至上訴人於92年4月23日為
    本件起訴時，早已罹於15年之請求權時效期間。上訴人雖主
    張應自台灣板橋地方法院90年度簡上字第43號判決確定之91
    年6月21日為起算云云，惟薛陳純自34年台灣光復後即得向
    當時土地所有權人請求辦理地上權登記，邵之繼承人巳○
    ○、申○○、邵真終、邵加不、邵追遠、邵加善亦已於35年
    辦理土地所有權登記，然薛陳純於38年時卻未經全體共有人
    同意、僅協同其中一共有人邵真終擅行辦理地上權設定登記
    ，致該地上權設定登記不生效力而經台灣板橋地方法院90年
    度簡上字第43號判決認定塗銷地上權設定登記確定在案，自
    屬可歸責於己。且當時復無任何無法行使請求權之障礙情形
    存在，其時效自應依法進行。被上訴人抗辯上訴人縱有請求
    權亦已罹於時效等語，堪以憑採。
六、從而，上訴人依民法第422條之1、土地法第102條規定，訴
    請被上訴人巳○○等43人，其中黃○○、Ａ○○、Ｂ○○、
    宙○○、玄○○、Ｉ○○、宇○○、地○○及天○○九人，
    先就已故邵永誠部分為繼承登記，又甲○○、乙○○及丙○
    ○三人先就已故王文樹部分為繼承登記，應就其所有坐落台
    北縣三重市○○○段1171地號土地與上訴人訂立地上權設定
    書面契約，並應協同上訴人向地政機關辦理地上權之設定登
    記，洵屬無據，應予駁回。原審為上訴人敗訴之判決，並無
    違誤。上訴意旨指摘原判決不當，求予廢棄改判，為無理由
    ，應予駁回。
七、據上論結，本件上訴為無理由，依民事訴訟法第449條第1項
    、第78條，判決如主文。
中    華    民    國    95    年    10    月    11    日
                    民事第一庭
                        審判長法  官  張耀彩
                              法  官  林金吾
                              法  官  盧彥如
正本係照原本作成。
如不服本判決，應於收受送達後20日內向本院提出上訴書狀，其
未表明上訴理由者，應於提出上訴後20日內向本院補提理由書狀
（均須按他造當事人之人數附繕本）上訴時應提出委任律師或具
有律師資格之人之委任狀；委任有律師資格者，另應附具律師資
格證書及釋明委任人與受任人有民事訴訟法第466條之1第1項但
書或第2項（詳附註）所定關係之釋明文書影本。
中    華    民    國    95    年    10    月    12    日
                              書記官  鄭兆璋
附註：
民事訴訟法第466條之1（第1項、第2項）：
對於第二審判決上訴，上訴人應委任律師為訴訟代理人。但上訴
人或其他法定代理人具有律師資格者，不在此限。
上訴人之配偶、三親等內之血親、二親等內之姻親，或上訴人為
法人、中央或地方機關時，其所屬專任人員具有律師資格並經法
院認為適當者，亦得為第三審訴訟代理人。


司法院資訊處製作；財團法人民間司法改革基金會備份。
